【裁判字號】    98,上,177
【裁判日期】    981216
【裁判案由】    返還不當得利
【裁判全文】
臺灣高等法院高雄分院民事判決           98年度上字第177號
上  訴  人  寶發鋼鐵廠股份有限公司
法定代理人  乙○○
訴訟代理人  張永昌律師
複代理人    丁○○
被上訴人    千裕鋼鐵企業有限公司
法定代理人  甲○○
訴訟代理人  陳清朗律師
上列當事人間請求返還不當得利事件，上訴人對於民國98年7 月
31日臺灣高雄地方法院98年度訴字第1022號第一審判決提起上訴
，本院於98年12月2日言詞辯論終結，判決如下：
    主  文
上訴駁回。
第二審訴訟費用由上訴人負擔。
    事 實 及 理 由
一、被上訴人起訴主張：上訴人前對伊提起給付貨款訴訟，經台
    灣屏東地方法院（下稱屏東地院）以96年度訴字第248 號判
    決（下稱系爭判決）伊應給付上訴人新台幣（下同）3,523,
    884 元，及自民國96年5 月25日起至清償日止，按週年利率
    5%計算之利息，並准上訴人以1,175,000 元供擔保後得假執
    行。上訴人即執系爭判決向屏東地院聲請假執行，經屏東地
    院以97年度民執字第13047 號受理後，伊遂向屏東地院民事
    執行處為清償，金額為3,713,586 元（含利息，下稱系爭款
    項），並經上訴人於97年4 月30日受領完畢。惟系爭判決嗣
    經本院以97年度上字第84號判決廢棄，並改判駁回上訴人在
    第一審之訴，且經最高法院以98年度台上字第284 號裁定駁
    回上訴人之上訴確定在案。是上訴人基於系爭判決而領得系
    爭款項之法律上原因已不存在，經伊以存證信函催告上訴人
    於文到3 日內返還，上訴人於98年3 月17日收受後，迄未返
    還。爰依不當得利法律關係，聲明請求判命上訴人應給付被
    上訴人3,713,586 元，及自98年3 月21日起算之法定遲延利
    息。
二、上訴人就伊受領系爭款項及受領之法律上原因其後已不存在
    各節並不爭執，惟辯以：伊於96年3 月間係因被上訴人之負
    責人甲○○與訴外人丙○○之共同詐欺行為，致誤信為真而
    陸續交付各式規格共193,620 公斤之鋼筋（下稱系爭鋼筋）
    予被上訴人，致受有相當於貨款金額之損害，被上訴人應就
    其負責人執行業務造成之損害3,713,586 元負連帶賠償之責
    ，伊就此主張與被上訴人本件債權相抵銷等語。
三、原審經審理後，為上訴人敗訴之判決，上訴人不服，提起上
    訴，並於本院聲明：(一)原判決廢棄；(二)被上訴人在第一審之
    訴駁回；(三)第一、二審訴訟費用由被上訴人負擔。被上訴人
    則於本院聲明：(一)上訴駁回；(二)第二審訴訟費用由上訴人負
    擔。
四、兩造不爭執事項：
  (一)上訴人依系爭判決對被上訴人聲請假執行而受償系爭款項，
    嗣系爭判決經本院以97年度上字第84號判決廢棄，並駁回上
    訴人在第一審之訴，且經最高法院以98年度台上字第284 號
    裁定駁回上訴人之上訴確定在案。
  (二)上訴人受領系爭款項之法律上原因其後已不存在。
  (三)被上訴人已將96年3 月間購買系爭鋼筋之價金3,347,244 元
    全數交付訴外人丙○○。
五、兩造爭點：
    被上訴人之負責人甲○○與訴外人丙○○有無共同詐欺上訴
    人？如有，被上訴人是否應與甲○○負連帶賠償之責？
    上訴人主張：96年3 月間被上訴人詢問訴外人丙○○有無鋼
    筋來源，丙○○乃向伊詢問鋼筋數量、價格後，轉知被上訴
    人之負責人甲○○，甲○○明知丙○○之資力已發生困難，
    急需現金週轉，被上訴人給付丙○○之價金，丙○○必先週
    轉用於他處，不會給付予伊，乃趁此機會向丙○○砍價，將
    原本市價每公斤18.2元之鋼筋價削砍為與市價不符之每公斤
    17.2元、17.3元，由丙○○出面向伊購買鋼筋，並指定轉交
    予被上訴人，而共同詐得系爭鋼筋，致伊受有3,713,586 元
    之損害等語。惟被上訴人否認甲○○與丙○○有共同詐欺行
    為。經查：
  (一)上訴人前以被上訴人向伊購買各式規格之鋼筋共193,620 公
    斤為由，對被上訴人提起給付貨款訴訟，經本院以97年度上
    字第84號判決認定，上訴人與被上訴人間並無買賣關係存在
    ，而係被上訴人向丙○○詢價後，丙○○再詢問上訴人，嗣
    丙○○向上訴人訂購鋼筋後，被上訴人再向丙○○購買；並
    經最高法院以98年度台上字第284 號裁定駁回上訴人對該件
    之上訴，而確定在案，此經本院調取該件全卷核閱明白。故
    依民事訴訟法400 條第1 項、第401 條第1 項規定，上開確
    定判決已於兩造間發生既判力，兩造就其等關於系爭鋼筋並
    無買賣關係存在乙節，不得再為相反之主張。且兩造於本件
    就上開確定判決所認定被上訴人、丙○○與上訴人間輾轉詢
    價及買賣鋼筋之事實，亦未予爭執，均先敘明。
  (二)上訴人主張甲○○於代被上訴人向丙○○訂購鋼筋時，已知
    丙○○資力發生困難，急需現金週轉，乃趁此機會削砍鋼筋
    購買價格等情，固據證人丙○○於本院證述：「（為什麼會
    買進價格18.2元，賣出價格17.2元？）因為當時我經濟不穩
    ，千裕公司（即被上訴人）的老闆甲○○說，叫我把價格壓
    低，將鋼鐵賣給他，那時我正需要錢，我是賠錢賣，當時我
    經濟不好，甲○○也知道」等語（本院卷第61頁），而足認
    尚與事實無違。惟即使甲○○向丙○○訂購鋼筋時，知悉丙
    ○○資力狀況不佳，急需現金週轉，而藉機壓低鋼筋購買價
    格，然降低進貨成本係經商者基本且通常之考量，若得以低
    價取得進貨，自然以低價為之，而甲○○既係與丙○○以一
    般議價方式決定鋼筋買賣價格，並未施以強暴、脅迫，即使
    購買鋼筋之際適逢丙○○急需現金，而有降價之空間，亦無
    不法或可責性可言。
  (三)又上訴人另稱：甲○○明知丙○○財力困難，被上訴人交付
    之價金，丙○○必供為週轉、不交付予伊，而仍由丙○○出
    面向伊購買鋼筋，並指定交付被上訴人，以共同詐取鋼筋等
    詞。惟徵諸事理，甲○○縱知丙○○財力困難，亦無從推論
    甲○○必能預見丙○○定將被上訴人交付之價金挪供週轉、
    不交付被上訴人。況且，甲○○係代理被上訴人向丙○○購
    買鋼筋，被上訴人僅負有對丙○○給付買賣價金之義務；至
    丙○○就其與上訴人間之鋼筋買賣，是否將價金給付與上訴
    人，非此買賣關係外之甲○○或被上訴人所得置喙，甲○○
    或被上訴人依法亦不負任何擔保責任。參以，證人丙○○於
    本院證稱：「（法官問：你向寶發公司購買鋼料時，有否要
    詐騙寶發公司的意圖？）我那時資金缺口很大，認為如可以
    軋過來，就可以平順的繼續做，但是那時已經軋不過來，所
    以我良心上對寶發（即上訴人）覺得虧欠，我對寶發是有點
    欺騙的意思；當時有兩家我的客戶，前後宣布倒閉，造成我
    也倒閉；都是3 月份倒閉的，一家在3 月十幾日，一家在3
    月二十幾日，如果他們沒有倒閉，給我的票兌現，我就不會
    軋不過來」等語（本院卷第62頁背面、第63頁），綜觀證人
    前述所言，其於96年3 月間仍勉力維持收支平衡，就自身是
    否將陷於週轉不靈，猶無法確定，而繫於交易往來對象是否
    遵期給付票款，然終因他人未依期付款，致其無法給付價金
    予上訴人；雖其併謂有一點欺騙上訴人之意思，然依其所述
    前後情節，應係指依當時其之財務緊迫情況，並無法確定能
    給付上訴人價金，而有道德上之虧欠感，並非自承有不法詐
    取系爭鋼筋之故意。準此，丙○○於96年3 月間就其本身是
    否必陷不能支付猶未可知，遑論甲○○僅其交易往來對象之
    一，又如何能知丙○○必將被上訴人交付之價金供作週轉，
    且將來無法再收取其他款項以支付上訴人。是上訴人以甲○
    ○於向丙○○詢價時即知丙○○財務狀況不佳，遽論甲○○
    必能預見丙○○不付價金予上訴人，顯無可採。
  (四)末者，被上訴人已將96年3 月間購買系爭鋼筋之價金3,347,
    244 元全數交付訴外人丙○○，為兩造所不爭。若甲○○有
    利用丙○○財務轉惡之際，由丙○○出面向上訴人訂購鋼筋
    ，而共同詐得系爭鋼筋，則被上訴人豈會僅為獲取系爭鋼筋
    約每公斤1 元（即18.2-17.2=1 ），合計約193,620 元之價
    差，而交付3,347,244 元予丙○○，任由丙○○週轉自身債
    務、取回無著，陷自己於受上訴人追償系爭鋼筋價值之風險
    之理。是上訴人所稱甲○○藉丙○○財務困難之機，削砍價
    格，並與丙○○共同詐得系爭鋼筋，殊無可取。
  (五)綜上所述，被上訴人之負責人甲○○並無與訴外人丙○○共
    同詐欺上訴人，被上訴人自毋需負任何連帶賠償責任。
六、綜合前述，本件被上訴人主張上訴人經假執行強制執行程序
    取得系爭款項，其後已失法律上原因，係為可採。上訴人所
    辯被上訴人之負責人甲○○與訴外人丙○○共同詐欺伊，被
    上訴人應負連帶賠償責任，伊並以此損害賠償債權與被上訴
    人就系爭款項之債權相抵銷，均為無可取。從而，被上訴人
    本於不當得利法律關係，請求上訴人給付3,713,586 元，及
    自98年3 月21日起至清償日止，按年息5%計算之利息，為有
    理由，應予准許。是則原審判命上訴人如數給付，於法並無
    不合。上訴意旨指摘原判決不當，求予廢棄改判，為無理由
    ，應予駁回其上訴。
七、據上論結，本件上訴為無理由，依民事訴訟法第449 條第1
    項、第78條，判決如主文。
中    華    民    國    98    年    12    月    16    日
                            民事第三庭
                                審判長法官  張國彬
                                法      官  吳登輝
                                法      官  甯  馨
以上正本證明與原本無異。
如對本判決上訴，須於判決送達後20日內向本院提出上訴狀，其
未表明上訴理由者，應於上訴後20日內向本院提出上訴理由書（
均須按他造當事人之人數附繕本）。上訴時應提出委任律師或具
有律師資格之人之委任狀，並依附註條文規定辦理。
中    華    民    國    98    年    12    月    16    日
                                書  記  官  施耀程
附註：
民事訴訟法第466 條之1 ：
對於第二審判決上訴，上訴人應委任律師為訴訟代理人，但上訴
人或其法定代理人具有律師資格者，不在此限。
上訴人之配偶、三親等內之血親、二親等內之姻親，或上訴人為
法人、中央或地方機關時，其所屬專任人員具有律師資格並經法
院認適當者，亦得為第三審訴訟代理人。
第1 項但書及第2 項情形，應於提起上訴或委任時釋明之。


司法院資訊處製作；財團法人民間司法改革基金會備份。
